臺灣新竹地方法院刑事判決　　　　　　　　　　　　　九十三年度簡上字第二五號
　　公　訴　人　臺灣新竹地方法院檢察署檢察官
　　上　訴　人
　　即　被　告　甲○○
右列上訴人因妨害兵役案件，不服本院九十三年度竹簡字第七二號第一審民國九十三
年二月二十日判決（聲請簡易判決處刑案號：九十三年度偵字第三七九號），提起上
訴，本院管轄第二審合議庭改依第一審通常程序判決如左：
    主  文
原判決撤銷。
甲○○無罪。
    理  由
一、聲請簡易判決處刑意旨略以：被告甲○○係後備軍人，原設籍於新竹市○區○○
    里○○鄰○○街三號，其於民國九十二年四月間，即將居住處所遷移，無故不依
    規定申報，致使新竹後備司令部所發，指定應於九十二年四月十六日上午八時，
    前往新竹縣新埔鎮老庚寮二十二號關西營區報到、召集符號為精誠一三一四之五
    號之教育召集令無法送達，因認被告所為涉有妨害兵役治罪條例第十條第三項、
    第一項第三款之罪嫌等語。
二、按犯罪事實應依證據認定之，無證據不得認定犯罪事實；又不能證明被告犯罪者
    ，應諭知無罪之判決，刑事訴訟法第一百五十四條第二項、第三百零一條第一項
    分別定有明文。又事實之認定，應憑證據，如未能發現相當證據，或證據不足以
    證明，自不能以推測或擬制之方法，為裁判基礎，且認定犯罪事實所憑之證據，
    雖不以直接證據為限，間接證據亦包括在內，然而無論直接證據或間接證據，其
    為訴訟上之證明，須於通常一般之人均不致有所懷疑，而得確信其為真實之程度
    者，始得據為有罪之認定，倘其證明尚未達到此一程度，而有合理懷疑存在，無
    從使事實審法院得有罪之確信時，即應諭知被告無罪之判決（最高法院四十年台
    上字第八六號、七十六年台上字第四九八六號判例可資參照）。次按，妨害兵役
    治罪條例之訂定，係為避免意圖規避、投機取巧而違反兵役法上應履行服役義務
    之徹底推行，為一行政刑法，其仍有刑法第十二條規定者之適用，且再參以九十
    一年六月二十六日修正前後之妨害兵役治罪條例第十條第一項構成要件比較之，
    舊法規定「後備軍人有左列行為之一者，處…」，新法則係規定「後備軍人意圖
    避免召集處理有下列行為之一者，處…」，新增「意圖避免召集處理」之構成要
    件，而其立法說明即在使本條項之構成要件更加明確化，亦即其可罰之前提乃在
    於行為人有避免召集處理之主觀上意圖，其中為了確保國家兵員召集制度之順利
    運作，更於該條項第三款課予後備軍人居住處所遷徙時應向召集機關為申報之義
    務，使兵員召集機關得以掌握後備軍人動態並據以擬定召集業務，又同條第三項
    雖規定「後備軍人犯第一項之罪或國民兵犯前項之罪，致使召集令無法送達者，
    以意圖避免召集論」，分別依第五條或第六條科刑，將行為人之主觀意圖予以擬
    制，惟揆諸該法條規定之文字，不問行為人應首先該當「第一項之罪」即第十條
    第一項之罪，或所據以科刑之第五條、第六條規定，其所處罰該等妨害兵役召集
    行為的重要基礎均在行為人有「意圖避免召集」之「主觀不法意圖」，亦即惟有
    具備此項主觀特別違法要素時，行為人所為有危害於兵役召集之行為，方有可罰
    性，並不能以召集令無法送達，即遽認為有妨害兵役召集之主觀意圖，此亦為大
    法官會議釋字第五一七號解釋文所揭櫫「至妨害兵役治罪條例第十一條第三項雖
    規定致使召集令無法送達者，以意圖避免召集論，但仍不排除責任要件之適用，
    乃屬當然」意旨之所在，即同條第三項之罪既係以犯第一項之罪為前提，自難排
    除上開增列要件之適用，雖修正後之條文仍保留「以意圖避免召集論」之擬制用
    語，似仍沿用修正前舊法之擬制規定，然依修正後之法條文，既明確以「意圖避
    免召集處理」為要件，則該「以意圖避免召集論」之文字應認係贅文，會有如此
    之用語，或因立法之疏漏，但在條文文字未修正前，仍應依新修正之法條規定，
    認須以有避免召集處理之意圖為要件（參臺灣新竹地方法院檢察署九十二年四月
    份法律問題提案結論及最高法院九十二年度台非字第四０四號判決），故行為人
    若無避免召集處理之意圖，則不構成上開犯罪，先予敘明。
三、公訴人認被告涉有妨害兵役治罪條例犯行，係以教育召集令、召集令回執、未報
    到應召員遷出未報年籍表、新竹後備司令部後備軍人資料顯影、動員召集名冊、
    教育召集可下令人員清冊及被告坦承確有遷移住所未申報等為論據。訊據被告固
    坦承居住處所遷移未依規定申報，且未收受召集令及依召集令所載日期報到，惟
    堅決否認涉有前開犯行，辯稱並無避免召集處理之意圖，其退役時即知將有徵召
    ，且曾受徵召過二次，原居住之新竹市○○街三號為租住處，因於九十一年十二
    月間房東要求收回房屋，故需搬家，搬遷時曾問及是否遷戶籍，其母曾告知可能
    搬回，故戶籍仍將設於原處，並有託房東轉信件，係由其母代為處理戶籍之事，
    而原即有參與教育召集之心理準備，並無避免召集處理之意圖等語。
四、經查：
（一）被告為後備軍人，應依法接受召集，此固有教育召集令、召集令回執、未報到
      應召員遷出未報年籍表、新竹後備司令部後備軍人資料顯影、動員召集名冊及
      教育召集可下令人員清冊等在卷可憑，而被告確實未依規定，於居住處所遷移
      時為申報，亦經其坦承在卷，然前開證據均僅證明被告有居住處所不依規定申
      報之事實，尚未能證明被告有避免召集處理之意圖。
（二）且經傳訊證人丙○○（即被告之母）於本院交互詰問時證稱：於九十一年搬家
      時確曾告知被告不用遷移戶籍，因曾打算向房東購買該屋，故可能搬回去，亦
      會回去收信，且屋主均會將信件送至現住處，僅該段時間因屋主忙碌，故信件
      送達時皆已過期，其中包含法院之信件等語，雖證人丙○○亦證稱見到教育召
      集令時已過期之詞，參以本件召集令並未送達，故證人丙○○此部分說詞尚不
      堪採信，然此可能係因其實際並未見到信件內容及被告另涉有其他案件其所為
      之臆測，但仍可明確知悉，被告雖有遷移住所，然仍不定時收取信件，係處於
      可得受通知狀態下，且當時確係因未及領取信件致被告未能收受教育召集令甚
      明，此再經傳訊房東即證人丁○○，於本院交互詰問時亦證稱，被告及其家人
      於九十一年八月遷移，因未居住該處，但仍常回去收信，若看到被告家人信件
      ，均會送至被告住處，但因當時太忙，隔很久才至該處收信，並將信件轉予被
      告家人，被告之母曾詢問其房價，但因已委託房屋仲介公司處理，且被告家人
      並未積極接洽，不知被告家人為何未遷移住所等語，亦核與證人丙○○證述情
      節大致相符，故參以前開證人之證述得悉，被告雖遷移住所，但確有可能收受
      信件，其未能收受信件或通知，係久未收取或轉交信件，亦即係因疏失造成信
      件未收受，被告根本即不知有前開召集，遑論依召集令內容報到，惟此僅係其
      過失行為所致，尚無法依此推論被告有意圖避免召集之情形。
（三）況依被告供述，其前曾應徵召二次，此與證人丙○○證述之被告於原租住地曾
      受二次召集之語相符，按之常理，被告前既均依規定應徵召，當無故意不收受
      召集令以避免召集之情形甚明，況被告亦供稱退伍時即已明確知悉不應召集之
      後果，被告當不致故為違反，且依法受召集既可請假，亦得休息數日，被告何
      樂不為？豈有避免之可能，故被告前開辯稱之係因疏忽致未收受召集令，而無
      法報到，並無避免召集之意圖堪以採信。
（四）綜上所述，被告雖有居住處所遷移未依規定申報，且未依規定報到之情形，惟
      參以前開證人所述，及被告前亦曾參與召集，且其居住處所確有遷移，致無法
      收受信件通知之情形，其辯稱未有意圖避免召集處理之詞，尚堪採信，即依現
      存卷內證據所示，尚不足認定被告有避免兵役召集之意圖，尚不能以召集令不
      能送達之結果逕論被告已有避免召集之意圖。本件原判決認被告犯有前開妨害
      兵役罪，並未敘明被告有何避免教育召集之意圖，且依被告所述，其主觀上有
      無避免召集處理之意圖，實未有證據予以證實，則本件被告既無避免召集之意
      圖，依前開法條規定及說明，被告所為與妨害兵役治罪條例第十條第三項、第
      一項第三款之構成要件尚有未合。此外，公訴人復未提出其他積極證據足資證
      明被告有何意圖避免召集之證據，無公訴人所指之犯行，應認不能證明被告犯
      罪，自應為被告無罪之諭知。
五、按檢察官聲請以簡易判決處刑之案件，經法院審理後認為應諭知無罪判決者，應
    適用通常程序審判之，刑事訴訟法第四百五十二條及第四百五十一條之一第四項
    但書第三款分別定有明文。原審認被告意圖避免召集，依妨害兵役治罪條例為科
    刑之諭知，容有未洽，被告上訴意旨指摘原判決不當，為有理由，本院審理後，
    認為被告應為無罪之諭知，自應由本院依刑事訴訟法第四百五十五條之一第三項
    之規定，準用同法第三百六十九條第一項前段、第二項之規定，將原判決撤銷，
    另依第一審通常程序為被告無罪判決之諭知。
據上論斷，應依刑事訴訟法第四百五十五條之一第一項、第三項、第四百五十二條、
第三百六十九條第一項前段、第二項、第三百零一條第一項，判決如主文。
本案經檢察官乙○○到庭執行職務。
中      華      民      國    九十三    年      六      月     十一    日
                                      臺灣新竹地方法院刑事第四庭
                                          審判長法  官  王紋瑩
                                                法  官  馮俊郎
                                                法  官  蔡欣怡
右正本證明與原本無異。
如不服本判決，應於判決送達後十日內向本院提出上訴狀( 應附繕本 )，上訴於
臺灣高等法院。
                                                書記官  馮玉玲
中      華      民      國    九十三    年      六      月     十一    日
